臺灣臺北地方法院民事判決　　　　　　 100年度訴字第1830號
原　　　告　郭晉欽
訴訟代理人　黃文潭
輔　佐　人　黃璧枝
被　　　告　第一商業銀行股份有限公司
法定代理人　蔡慶年
訴訟代理人　朱純志
上列當事人間確認連帶保證債務無效事件，本院於民國100年6月
21日言詞辯論終結，判決如下：
    主  文
原告之訴駁回。
訴訟費用由原告負擔。
    事實及理由
一、原告起訴主張：訴外人郭晉穠前於民國86年5月29日邀同原
    告為連帶保證人，向被告貸款新臺幣（下同）150萬元、45
    萬元（共195萬元），並由原告提供其所有坐落臺南縣鹽水
    鎮的土地3筆設定抵押權為擔保，當時係足額擔保，且原告
    聲明僅就該3筆土地負連帶清償責任，此由抵押權設定契約
    書原記載4筆土地，後將其中1筆土地刪除即明。又該2筆貸
    款原約定之借款期間均自86年5月29日起至87年5月18日止。
    郭晉穠於86年間係為經營首都旅行社而以「資金週轉」為由
    申請本件貸款，惟其於87年8月5日即將首都旅行社經營權轉
    讓予他人，被告即有義務將本件貸款用途從「資金週轉」更
    正為「消費性貸款」，且郭晉穠於90年1月間確將所借款項
    用於臺南鹽水老家農舍修繕、子女教育生活費等消費性用途
    ，被告既已取得原告提供之土地為足額擔保，郭晉穠亦尚有
    足額財產可供清償，被告在銀行法於89年11月1日增訂第12
    條之1後，即不得再以任何理由要求郭晉穠提供連帶保證人
    ，其竟不踐行將郭晉穠之貸款授信變更為消費性貸款之義務
    ，於90年6月7日辦理展延貸款期間時，再要求原告續擔任郭
    晉穠本件貸款之連帶保證人，被告顯係藉由展期約定書迂迴
    地規避前揭銀行法強行禁止規定，屬脫法行為，依民法第71
    條規定屬無效。況原告於簽署借款契約時，就連帶保證之責
    任及利害關係均毫無所悉，被告所提供之契約又屬定型化契
    約，字體小，無法馬上看清楚，若被告當時曾告知原告所簽
    保證契約要一直負責，原告即會將系爭土地以外的財產脫產
    ，足見原告確實認為其所負之責任僅限於所提供之3筆臺南
    縣鹽水鎮土地而已。再本件連帶保證債務如經確認無效，原
    告將得依不當得利之法則，請求被告返還其向原告取得之款
    項，故有提起本件確認之訴之利益等語。並聲明：確認如附
    表所示借款展期約定書二張所載之連帶保證人郭晉欽之保證
    無效。
二、被告則以：被告前於91年間即以訴外人郭晉穠邀同原告為連
    帶保證人向被告借款未清償為由，向臺灣臺南地方法院（下
    稱臺南地院）聲請核發支付命令，經臺南地院核發91年度促
    字第41594號支付命令（下稱系爭支付命令），並於91年10
    月8日確定在案，原告係就同一事實提起本件訴訟，違反一
    事不再理原則。且原告於99年3月25日亦曾就系爭連帶保證
    債務與被告達成和解，原告並已依和解內容於99年8月27日
    代償部分債務1,657,834元後，被告已核發免除保證責任證
    明書予原告，原告已非連帶保證債務人，欠缺即受確認判決
    之法律上利益。原告提起本件訴訟不合法，應予駁回。再本
    件主債務人郭晉穠係於86年間辦理借款，係以「資金週轉」
    為由提出申請，原告提供之擔保物係土地而非住宅，足見本
    件貸款並非自用住宅貸款或消費性貸款甚明，又90年間僅係
    辦理延展借款期限，並非重新辦理貸款，故原貸款性質並不
    受影響，無銀行法第12條之1規定之適用，原告之訴無理由
    等語，資為抗辯。並聲明：原告之訴駁回。
三、經查，訴外人郭晉穠於86年間邀同原告為連帶保證人，並由
    原告提供其所有坐落臺南縣鹽水鎮○○段汫水港小段3筆土
    地設定抵押權予被告，於86年5月29日簽立借款申請書、借
    據，向被告借款150萬元、45萬元，有原告提出之土地抵押
    權設定契約書、他項權利證明書、借據2張及借款申請書2份
    等（均影本）在卷可稽（見本院卷第12至16頁、第12頁、第
    23、24頁）。又原約定借款期間均自86年5月29日起至87年5
    月18日止，嗣經展期至90年5月18日，再由原告與郭晉穠於
    90年6月7日簽立借款展延約定書，將前開2筆借款之到期日
    展延至91年5月18日，亦有原告提出之借款展延約定書影本2
    份在卷可查（見本院卷第9至10頁），兩造對於此等事實復
    無爭執，堪信屬實。
四、得心證之理由：
    原告主張其於86年間雖為郭晉穠向被告申請本件借貸之連帶
    保證人，但其已表示僅就所提供之3筆土地負責任，郭晉穠
    於87年間已不擔任首都旅行社負責人，被告有義務將本件貸
    款更正為「消費性貸款」，且被告已取得足額擔保，郭晉穠
    也尚有足額財產可供清償，被告即不得在90年間再要求郭晉
    穠提供連帶保證人，被告於90年要求其簽立之借款展延約定
    書，顯係藉由展期約定書迂迴地規避銀行法第12條之1強行
    禁止規定，屬脫法行為，依民法第71條規定屬無效，爰提起
    本件訴訟請求確認90年6月7日借款展期約定書二張所載之連
    帶保證人郭晉欽之保證無效等語，被告則否認之，並以前揭
    情詞置辯。是本件爭點厥為：(一)原告提起本件訴訟是否違反
    一事不再理原則？(二)原告於90年6月7日簽立借款展延約定書
    2張而負之連帶保證責任，是否因被告違反銀行法第12條之1
    規定而無效？茲析述如次：
    (一)按確定之支付命令與確定判決有同一之效力，凡確定判決
      所能生之既判力及執行力，支付命令皆得有之，當事人不
      得就該法律關係更行起訴。而確定判決所生之既判力，除
      當事人就確定終局判決經裁判之訴訟標的法律關係，不得
      更行起訴或為相反之主張外，法院亦不得為與確定判決意
      旨相反之裁判。否則將使同一紛爭再燃，即無以維持法之
      安定，及保障當事人權利、維護私法秩序，無法達成裁判
      之強制性、終局性解決紛爭之目的。此有最高法院93年度
      台上字第1432號判決意旨參照。又既判力原則上以訴訟標
      的為客觀範圍，此觀民事訴訟法第四百條第1項規定自明
      ，是確定之支付命令，係就債權人於聲請時所表明請求之
      標的即其給付請求權之存在有既判力。經查，被告於91年
      6月21日具狀向臺南地院聲請核發支付命令，其於請求之
      原因、事實及應發支付命令之陳述欄記載：「緣相對人（
      即債務人）郭晉穠於民國86年5月29日向聲請人借款新臺
      幣（下同）壹佰玖拾伍萬元正，同時簽立面額壹佰伍拾
      萬元肆拾伍萬元之借據貳紙，作為借款之憑證…並邀同
      相對人郭晉欽為連帶保證人向聲請人借款，立有借據、約
      定書為證（證一），詎屆期之後，相對人除繳付部分利息
      外，其餘本金壹佰玖拾伍萬元迄未清償，迭經催索，均未
      見效」等語，臺南地院於91年7月9日核發系爭支付命令，
      系爭支付命令並因原告及郭晉穠未於20日內聲明異議而於
      91年10月8日確定，有被告提出民事支付命令聲請狀、系
      爭支付命令及支付命令確定證明書在卷可稽（見本院卷第
      55至63頁），足認被告確曾就其對原告之連帶保證債權聲
      請核發支付命令，且經發支付命令確定，是與判決有同一
      效力，原告再以其於90年6月7日簽立之借款展延約定書所
      載之連帶保證人郭晉欽之保證無效為由，提起本件確認之
      訴，自屬違反該確定支付命令之既判力，為法所不許。
    (二)又按「銀行辦理自用住宅放款及消費性放款，已取得前條
      所定之足額擔保時，不得以任何理由要求借款人提供連帶
      保證人。銀行辦理授信徵取保證人時，除前項規定外，應
      以一定金額為限。未來求償時，應先就借款人進行求償，
      其求償不足部分得就連帶保證人平均求償之。但為取得執
      行名義或保全程序者，不在此限。」，固為銀行法第12條
      之1所明文規定，惟該法條既已明文「自用住宅放款」及
      「消費性放款」，自不及於其他個人授信或中小企業授信
      業務。次查，行政院金融監督管理委員會96年2月5日金管
      銀(一)字第096010000040號函雖曾釋示：「89年11月1日銀
      行法修正生效前所簽訂，目前存續中之自用住宅放款或消
      費性放款舊契約，得繼續沿用至契約屆滿日止，惟借款人
      或連帶保證人若要求更改契約免除連帶保證人或改訂保證
      責任之範圍，銀行得參照本條之立法意旨，以合議方式共
      同協商」，惟仍以「自用住宅放款」或「消費性放款」為
      限。再前揭行政院金融監督管理委員會函亦釋示，銀行法
      第12條之1第1項規定之「自用住宅放款」，係指具有完全
      行為能力之中華民國國民，目前確無自用住宅，為購置自
      住使用之住宅所為之金融機構貸款。「消費性放款」係指
      對於房屋修繕、耐久性消費財產（包括汽車）、支付學費
      及其他個人之小額貸款，及信用卡循環信用等。本件原告
      於90年6月7日所簽立之約定書係「借款展延約定書」，實
      係原86年5月29日貸款之展期，是本件放款之性質為何，
      自應依原借款申請書所載內容為判斷依據。而查原告所提
      出郭晉穠出具之借款申請書（見本院卷第23、24頁）上記
      載借款用途「投資週轉金」，本件貸款又係由原告提供前
      揭土地為抵押擔保，足認本件放款非屬「自用住宅放款」
      或「消費性放款」甚明。雖原告另主張郭晉穠於87年8月5
      日即將首都旅行社經營權轉讓予他人，被告即有義務將本
      件貸款從「資金週轉」更正為「消費性貸款」云云，然查
      前揭借款申請書並未記載郭晉穠借款係為經營首都旅行社
      而貸款，原告所提出之授信申請書（見本院卷第22頁）亦
      無有關郭晉穠經營首都旅行社之記載，且縱認原告所稱郭
      晉穠於87年8月5日即將首都旅行社經營權轉讓予他人屬實
      ，然原貸款契約既未經當事人雙方合意變更，被告何來變
      更之義務？是原告此部分主張，顯屬無據。再原告主張郭
      晉穠於90年1月間確將所借款項用於臺南鹽水老家農舍修
      繕、子女教育生活費等消費性用途，被告有義務將本件貸
      款更正為「消費性貸款」云云，然被告既於86年間即已核
      撥本件貸款之全部款項，郭晉穠於本件貸款後又未清償本
      金，被告當然未再撥款給郭晉穠（即無貸新還舊之情形）
      ，郭晉穠豈可能於90年1月間始動用所申貸之款項？是原
      告此部分主張顯有違常情，無足採信！況如前所述，本件
      放款之性質依原借款申請書之記載並非屬消費性貸款，自
      不會因展延清償期而變更其性質，原告之主張要無足取。
    (三)綜上所述，被告辦理之本件放款非屬「自用住宅放款」或
      「消費性放款」，無銀行法第12條之1之適用，原告以被
      告在90年6月7日要求原告簽立借款展延約定書係違反銀行
      法第12條之1強制禁止規定，原告之保證無效云云，即屬
      無據。
五、綜上所述，原告提起本件訴訟已違反系爭確定支付命令之既
    判力，且原告主張被告違反銀行法第12條之1第1項之強制規
    定，如附表所示借款展期約定書二張所載之連帶保證人郭晉
    欽之保證無效，為無理由，應予駁回。
六、因本案事證已臻明確，兩造其餘主張陳述及所提出之證據，
    經本院斟酌後，認與判決結果不生影響，均毋庸再予論述，
    附此敘明。
七、據上論結，原告之訴為無理由，依民事訴訟法第78條，判決
    如主文。
中    華    民    國    100    年    7    月     5    日
                  民事第六庭    法  官  林春鈴
以上正本係照原本作成。
如對本判決上訴，須於判決送達後20日內向本院提出上訴狀。如
委任律師提起上訴者，應一併繳納上訴審裁判費。
中    華    民    國    100    年    7    月     5    日
                                書記官  潘惠敏
附表：借款展延約定書2張
┌──┬───────┬─────┬───┬─────┐
│編號│金額（新臺幣）│日    期  │借款人│連帶保證人│
├──┼───────┼─────┼───┼─────┤
│ 1  │  1,500,000元 │90年6月7日│郭晉穠│郭晉欽    │
├──┼───────┼─────┼───┼─────┤
│ 2  │    450,000元 │90年6月7日│郭晉穠│郭晉欽    │
└──┴───────┴─────┴───┴─────┘